【裁判字號】    97,上更(一),173
【裁判日期】    980324
【裁判案由】    確認抵押債權不存在等
【裁判全文】
臺灣高等法院民事判決               97年度上更(一)字第173號
上  訴  人  甲○○
訴訟代理人  蘇清文律師
            溫思廣律師
被  上訴人  合作金庫商業銀行股份有限公司
法定代理人  乙○○
訴訟代理人  曾耀聰律師
上列當事人間請求確認抵押債權不存在等事件，上訴人對於中華
民國97年1月30日臺灣板橋地方法院96年度訴字第2055號第一審
判決提起上訴，經最高法院第一次發回更審，上訴人並為訴之追
加及撤回，本院於98年3月10日言詞辯論終結，判決如下：
    主    文
上訴駁回。
第二審訴訟費用由上訴人負擔。
    事    實    及    理    由
一、程序部分：
  (一)按於第二審，原告固不得將原訴變更或追加他訴，但請求之
    基礎事實同一者，不在此限，民事訴訟法第446條第1項、第
    255條第1項第2款定有明文；原告於判決確定前，得撤回訴
    之全部或一部，但被告已為本案之言詞辯論者，應得其同意
    ，同法第262條第1項定有明文。查上訴人於民國（下同）97
    年2月21日上訴聲明：(一)原判決廢棄。(二)確認被上訴人就上
    訴人所有，坐落於台北縣中和市○○○段第314之45號土地
    （所有權應有部分五分之一）暨其上第3621建號即門牌號碼
    台北縣中和市○○街92巷22之1號房屋（下合稱系爭不動產
    ），於77年11月15日所設定，存續期間為不定期限，本金最
    高限額新台幣（下同）240萬元之抵押權（下稱系爭抵押權
    ）所擔保之債權不存在。(三)被上訴人應將系爭抵押權設定登
    記塗銷（見本院更審前卷第6頁）。嗣於98年6月24日追加聲
    明：確認系爭抵押權不存在（見同卷第48頁）。迨本院98年
    3月10日言詞辯論時，撤回上開追加聲明（見本院卷第54頁
    背面），被上訴人亦同意其撤回（見本院卷第54頁背面），
    核屬訴之追加暨撤回，依首開規定，應予准許。
  (二)被上訴人法定代理人變更為乙○○，業經97年11月20日最高
    法院97年度台上字第2428號判決准許承受訴訟，併此說明。
二、上訴人主張：系爭不動產本為訴外人李文衡所有，前於77年
    11月15日為被上訴人〔當時為彰化市第四信用合作社（下稱
    彰化四信），於84年8月4日由台灣省合作金庫概括承受，嗣
    變更為公司組織即合作金庫銀行股份有限公司，再更名為合
    作金庫商業銀行股份有限公司〕設定系爭抵押權，擔保訴外
    人李王彩霞邀同李文衡為連帶保證人之200萬元借款債務。
    78年8月24日，上訴人因買賣登記為系爭不動產所有權人，
    於80年間清償前開200萬元債務，並向彰化四信終止系爭抵
    押權設定契約。迨87年間，上訴人請求發給清償證明並塗銷
    該抵押權設定登記，被上訴人竟以李文衡另於83年間借貸
    2500萬元未還，遂拒絕上訴人所請。嗣被上訴人聲請拍賣系
    爭不動產，惟系爭不動產所有權移轉於上訴人後，最高限額
    抵押債務即應確定，故上訴人僅須就200萬元債務負責，該
    筆債務既已清償，故抵押債務已消減；又系爭抵押權並非循
    環動用型借款，其真意僅為擔保前開200萬元債務，故擔保
    範圍不及於事後2500萬元借款。否則，最高限額抵押權制度
    將顯失公平，而屬無效等語。爰訴請確認被上訴人就系爭抵
    押權所擔保之債權不存在，被上訴人應將系爭抵押權設定登
    記塗銷等語（於原審聲明：確認系爭抵押權所擔保之債權不
    存在，被上訴人應將系爭抵押權設定登記塗銷。原審為上訴
    人全部敗訴判決，上訴人提起上訴，嗣追加聲請又撤回如前
    所述）。並上訴聲明：(一)原判決廢棄。(二)確認系爭抵押權所
    擔保之債權不存在。(三)被上訴人應將系爭抵押權設定登記塗
    銷。
三、被上訴人則以：李文衡與彰化四信簽訂系爭抵押權設定契約
    （下稱抵押權設定契約），於其他約定事項第1條約定，李
    文衡於現在（包括過去所負現在尚未清償）、將來對彰化四
    信所負之借款、票據、保證、損害賠償等以及其他一切債務
    ，均由系爭抵押權所擔保。故系爭抵押權所擔保之債務，除
    已清償之200萬元借款外，尚包括李文衡對彰化四信另筆借
    款2500萬元，該筆借款迄未清償，故抵押權所擔保債權債務
    並未消滅。抵押權設定契約係李文衡與彰化四信訂立，上訴
    人並非契約當事人，無權終止該抵押權設定契約；上訴人要
    求發給清償證明並塗銷系爭抵押權設定登記，尚不生終止抵
    押權設定契約效力。且系爭抵押權所擔保債務金額不因抵押
    物移轉而確定等語，資為抗辯。並答辯聲明：上訴駁回。
四、兩造不爭執事實：
  (一)77年11月7日，訴外人李王彩霞邀同李文衡為連帶保證人，
    向彰化四信借款200萬元。77年11月15日，李文衡提供系爭
    不動產為彰化四信設定系爭抵押權，義務人及債務人均為李
    文衡；抵押權設定契約之其他約定事項第1條約定：「立抵
    押權設定契約書人（擔保物提供人）所提供之本抵押物之擔
    保範圍包括債務人、擔保物提供人對抵押權人彰化市第四信
    用合作社（以下簡稱貴社），為擔保對貴社現在（包括過去
    所負現在尚未清償）、將來所負之借款、票據、保證、損害
    賠償等以及其他一切債務。…」
  (二)77年11月18日，彰化四信核撥200萬元至李王彩霞在該行所
    開設第25842號帳戶，上開借款嗣經全數清償，此後均無款
    項撥入該帳戶內。
  (三)78年6月28日，上訴人向李文衡購買系爭房地，並於同年8月
    24日辦理所有權移轉登記。
  (四)83年11月22日，李文衡邀李王彩霞為連帶保證人，另向彰化
    四信借得2500萬元。被上訴人以李文衡未清償前開2500萬元
    債務為由（各項債務總額達3913萬4649元），聲請拍賣系爭
    不動產，經原法院板橋簡易庭聲請96年度拍字第1833號裁定
    准予拍賣。
五、上訴人主張系爭不動產移轉為其所有時，系爭抵押權所擔保
    之債權債務即因此確定，擔保範圍僅有77年間200萬元債務
    ，上開債務經上訴人於80年間清償，故抵押債權債務已消滅
    ；至於83年始發生2500萬元債務則非系爭抵押權擔保範圍，
    否則系爭抵押權顯失公平而屬無效云云。被上訴人則辯稱：
    李文衡與彰化四信簽訂抵押權契約，言明其現在（包括過去
    所負現在尚未清償）、將來所負之借款、票據、保證、損害
    賠償等以及其他一切債務，均為系爭抵押權擔保範圍，茲系
    爭抵押權迄未塗銷，而李文衡於83年向彰化四信借款2500萬
    元亦未清償，故系爭抵押權所擔保債權債務即未消滅等語。
    經查：
  (一)按最高限額抵押權者，謂債務人或第三人提供其不動產為擔
    保，就債權人對債務人一定範圍內之不特定債權，在最高限
    額內設定之抵押權，96年3月28日修正公布民法第881條之1
    第1項定有明文。修正之民法第881條之1至第881條之17之規
    定，除第881條之1第2項、第881條之4第2項、第881條之7之
    規定外，於民法物權編修正施行前設定之最高限額抵押權，
    亦適用之，98年1月23日修正公布民法物權編施行法第17條
    亦定有明文。是以實務上行之有年最高限額抵押權制度，業
    經上開立法承認，析言之，抵押權所擔保之債權，原可由契
    約當事人自行訂定，此觀民法第861條但書之規定自明，故
    契約當事人如訂定以將來可發生之債權為被擔保債權，自非
    法所不許（最高法院47年台上字第535號判例意旨）。而最
    高限額抵押權設立時，所擔保之債權尚未特定，甚或尚未發
    生，可說是抵押權從屬性之例外，且所謂最高限額與實際債
    權額並不一致，在抵押權存續期間內，被擔保債權隨時得增
    加或減少；已發生之債權，縱因清償或其他事由而消滅，抵
    押權仍為擔保將來成立之債權而存在，須決算期屆至或以其
    他方法確定後，所擔保之債權始可特定。此種擔保債權具有
    相當獨立性及不特定性，係最高限額抵押權在法律上獨具之
    特性，亦係最高限額抵押權與一般抵押權相異之處（藍文祥
    ，最高限額抵押權之理論與實務，法令月刊第37卷第9期，
    75年9月1日出版，第10頁）。故發生於最高限額抵押權立法
    前，由債務人或第三人提供其不動產為擔保，就債權人對債
    務人一定範圍內之不特定債權，在最高限額內設定之抵押權
    ，於民法物權編施行法第17條情形下，仍受96年3月28日修
    正公布最高限額抵押權規定之保障。
  (二)次按最高限額抵押權所擔保之債權，以由一定法律關係所生
    之債權或基於票據所生之權利為限，民法第881條之1第2項
    亦定有明文。概括最高限額抵押權係指就抵押權人對債務人
    之一切債權，在最高限額內均予以擔保之最高限額抵押權，
    例如因侵權行為或不當得利所生之偶發債務，均列入擔保之
    範圍，致使抵押人負擔不可預期之債務。鑑於最高限額抵押
    權未劃定擔保債權之一定範圍，致抵押物在最高限額抵押權
    範圍內受無限制之拘束，抵押人即因此可能負擔不可預期之
    責任，且抵押物交換價值有效利用，以獲取融資之機會亦將
    因而阻塞，更可能形成抵押權人獨占抵押物交換價值，債務
    人陷入臣服於抵押權人之不公平後果，民法最高限額抵押權
    修正草案於立法政策上遂仿日本民法之例，採取限制說立場
    （參見謝在全，民法物權論下冊，92年12月修訂二版，第70
    至73頁，發行人：謝在全，經銷處：三民書局。）。最高限
    額抵押權之設定，其被擔保債權之資格有無限制？向有限制
    說與無限制說二說，鑑於無限制說有礙於人交易之安全，爰
    採限制說，除於第一項規定對於債務人一定範圍內之不特定
    債權為擔保外，並增訂第二項限制規定，明定以由一定法律
    關係所生之債權或基於票據所生之權利，始得為最高限額抵
    押權所擔保之債權（日本民法第398條之2參考）。所謂一定
    法律關係，例如買賣、侵權行為等是。至於由一定法律關係
    所生之債權，當然包括現有及將來可能發生之債權，及因繼
    續性法律關係所生之債權，自不待言（見民法第881條之1立
    法理由）。是以民法物權篇未採行概括最高限額抵押權制度
    ，須擔保由一定法律關係所生之債權或基於票據所生之權利
    ，始得設定最高限額抵押權。
  (三)查李文衡提供系爭不動產為彰化四信設定系爭抵押權，登記
    載明為最高限額抵押權，義務人及債務人均為李文衡，抵押
    權設定契約書其他約定事項第1條載明：「立抵押權設定契
    約書人（擔保物提供人）所提供之本抵押物之擔保範圍包括
    債務人、擔保物提供人對抵押權人彰化巿第四信用合作社為
    擔保對貴社現在（包括過去所負現在尚未清償）、將來所負
    之借款、票據、保證、損害賠償等以及其他一切債務，即在
    本抵押權設定契約書所定債權本金最高限額以內之清償及其
    利息、遲延利息、違約金、執行抵押權費用，以及因債務不
    履行而發生之全部損害之賠償。」（見原審第74、75頁），
    此為兩造所不爭，已如前述，是李文衡並非僅就李王彩霞
    200萬元借款設定系爭抵押權，而係在最高限額之240萬元額
    度內，就李文衡過去已發生但尚未清償、現在及將來一切對
    彰化四信之債務，不論其為借款、票據、保證、損害賠償及
    其他性質，均由系爭抵押權所擔保，自屬民法第881條之1第
    2項所稱擔保一定法律關係所生之債權或基於票據所生之權
    利，合於最高限額抵押權要件；故系爭抵押權並非就特定債
    務所設定一般抵押權，其於抵押權存續期間內合於抵押權設
    定契約要件所發生債務，不論有無載明系爭不動產為擔保品
    ，於最高限額240萬元額度內仍由系爭抵押權擔保。上訴人
    空言主張系爭抵押權並非循環動用型借款，其真意僅為擔保
    前開200萬元債務云云，核與登記最高限額抵押權及抵押權
    設定契約之明文約定不符，自非可採。
  (四)查李王彩霞邀李文衡為連帶保證人，於77年11月18日向彰化
    四信借得200萬元，屬系爭抵押權擔保範圍，已如前述；然
    系爭抵押權擔保範圍既不限於上開債務，故此筆債務清償後
    （不論是否係上訴人所為），尚不得謂系爭抵押權已無擔保
    債權債務。茲系爭抵押權迄無變更或塗銷登記，亦有土地登
    記簿謄本可稽（見原審卷第6至9頁），則李文衡嗣於83年11
    月22日向彰化四信借得2500萬元，即屬其他約定事項第1條
    約定所指將來借款債務，依民法第881條之1第1、2項規定，
    其於最高限額240萬元額度內仍由系爭抵押權所擔保，上開
    債務既未清償，應認系爭抵押權債務尚未消滅。
  (五)又按不動產所有人設定抵押權後，得將不動產讓與他人。但
    其抵押權不因此而受影響，民法第867條定有明文。未定期
    限之系爭抵押權設定後，抵押物固於於78年8月24日移轉登
    記為上訴人所有，然系爭抵押權既未變更或塗銷（見原審卷
    第6至9頁），亦如前述，依上開規定，系爭抵押權自不受影
    響。再按最高限額抵押權所擔保之債權，除訂約時已發生之
    債權外，即將來發生之債權，在約定限額之範圍內，亦為抵
    押權效力所及。雖抵押權存續期間內已發生之債權，因清償
    或其他事由而減少或消滅，原訂立之抵押契約依然有效，嗣
    後在存續期間內陸續發生之債權，債權人仍得對抵押物行使
    權利。此種抵押契約如未定存續期間，其性質與民法第754
    條第1項所定就連續發生之債務為保證而未定有期間之保證
    契約相似，類推適用同條項規定，抵押人固得隨時通知債權
    人終止抵押契約，對於終止契約後發生之債務，不負擔保責
    任。反之，此種抵押契約定有存續期間者，訂立契約之目的
    ，顯在擔保存續期間內所發生之債權，凡在存續期間所發生
    之債權，皆為抵押權效力所及，於存續期間屆滿前所發生之
    債權，債權人在約定限額範圍內，對於抵押物均享有抵押權
    ，除債權人拋棄為其擔保之權利外，自無許抵押人於抵押權
    存續期間屆滿前，任意終止此種契約。縱令嗣後所擔保之債
    權並未發生，僅債權人不得就未發生之債權實行抵押權而已
    ，非謂抵押人得於存續期間屆滿前終止契約而享有請求塗銷
    抵押權設定登記之權利（最高法院66年台上字第1097號判例
    意旨參照）。是以不定期限之最高限額抵押權，抵押人固得
    隨時通知債權人終止抵押契約，對於終止後發生之債務，不
    負擔保責任；然上訴人並非系爭抵押權之抵押人，充其量僅
    得代位李文衡終止抵押權設定契約，故上訴人於87年請求發
    給清償證明、塗銷系爭抵押權，尚不能發生終止抵押權設定
    契約效力；退一步言，上訴人縱代位李文衡終止契約，僅向
    後發生終止效力，而無溯及效果，故李文衡於83年間貸借25
    00萬元未還，被上訴人仍得就系爭不動產行使權利。
  (六)上訴人雖謂最高限額抵押權所擔保債權債務，應隨系爭不動
    產所有權移轉而確定云云。惟按96年3月28日修正公布民法
    第881條之12第1項僅規定：「最高限額抵押權所擔保之原債
    權，除本節另有規定外，因下列事由之一而確定：一約定之
    原債權確定期日屆至者。二擔保債權之範圍變更或因其他事
    由，致原債權不繼續發生者。三擔保債權所由發生之法律關
    係經終止或因其他事由而消滅者。四債權人拒絕繼續發生債
    權，債務人請求確定者。五最高限額抵押權人聲請裁定拍賣
    抵押物，或依第873條之1之規定為抵押物所有權移轉之請求
    時，或依第878條規定訂立契約者。六抵押物因他債權人聲
    請強制執行經法院查封，而為最高限額抵押權人所知悉，或
    經執行法院通知最高限額抵押權人者。但抵押物之查封經撤
    銷時，不在此限。七債務人或抵押人經裁定宣告破產者。但
    其裁定經廢棄確定時，不在此限。」，足見立法政策上，最
    高限額抵押權之「確定制度」，並未採用「不動產所有權之
    移轉」為確定事由；查兩造抵押權設定契約既未約定債權債
    務因不動產所有權移轉而確定，上訴人主張復與上揭法律規
    定不符，故為本院所不採。在最高限額抵押權法制化之前，
    實務上對於最高限額抵押權抵押物所有權變更後之法律關係
    ，向由原所有人、受讓人及抵押權人三方協議後，再變更登
    記債務人、義務人為受讓人，以避免受讓人須就前手將來債
    務負責之情事；上訴人未參酌上開實務作法，亦未參照民法
    第881條之3第1項程序變更抵押債務人，以避對於李文衡將
    來債務成為物上保證人；如僅因取得抵押物所有權即發生確
    定債權債務效力，實質上達成免除物上保證人效力，將使民
    法第867條抵押權追及效力規定形同具文。最高法院79年度
    台上字第2351號判決固認：「債務人提供所有不動產（抵押
    物）為擔保，以借用現金為目的，而與債權人設定最高限額
    抵押權，在抵押權存續期間內，陸續向債權人借用款項，於
    不逾約定最高限額之範圍內，固為抵押權效力所及。然債務
    人在此抵押關係存續中，將抵押物讓與第三人，並已為所有
    權移轉登記，『此後即喪失其供擔保債務人之身分』，如再
    向債權人借用款項，自非屬原設定抵押權所擔保之範圍。受
    讓人祇須將抵押物所有權移轉登記前所擔保而已發生之債務
    ，按約定之最高限額悉數清償，原設定之抵押權即應因而歸
    於消滅。」，然上開判決係以「原債務人於移轉所有權登記
    後，喪失其供擔保債務人之身分」為前提，而系爭抵押權設
    定契約則訂有其他約定事項為特別約款，就李文衡過去已發
    生但尚未清償、現在及將來一切對彰化四信之債務，於最高
    限額240萬元額度內，仍由系爭抵押權擔保；則上訴人援引
    前判決，認系爭不動產移轉為上訴人所有後，雖未變更或終
    止系爭抵押權，亦不必再就李文衡嗣後新生債務負責，顯有
    誤會。又最高法院88年度台上字第444號判決雖謂：「如最
    高限額抵押之抵押物所有權，由原抵押人移轉於現所有人，
    抵押權人與現所有人約定抵押權義務人及債務人變更為現所
    有人並辦理登記，此後現所有人對抵押權人之債務，固依其
    間之約定，為該最高限額抵押所擔保；至於其原來擔保之原
    債務亦因之確定，依民法第867條規定，其抵押權擔保法效
    並不因此而受影響，然抵押權所擔保之原債務，並不當然隨
    同移轉於不動產之現所有人，應視現所有人是否承擔原債務
    而定；倘現所有人未承擔原債務，該債務仍由原債務人負擔
    ，抵押權人僅可就抵押物追及行使抵押權而已，難謂現所有
    人為該原債務之債務人。」，惟上開判決載明抵押權人與現
    所有人已完成變更抵押權義務人及債務人，相較之下，系爭
    抵押權迄無相關變更登記，是二者情節顯不相同，則上訴人
    仍執前開判決，認其取得系爭抵押權後，不必就李文衡新生
    債務負責，自非可採。
  (七)李文衡於83年11月22日向彰化四信借得2500萬元，固以彰化
    縣西勢子段過溝子小段第22之2、之3、之12、之13、之14、
    之25、之27等7筆土地設定2500萬元之最高限額抵押權，有
    他項權利證明書與抵押權設定約定書可佐（見原審卷81至84
    頁）；然上開設定並未排除系爭抵押權原有擔保效力，純係
    增加彰化四信擔保所為登記，自不得謂上開債務並非系爭抵
    押權擔保範圍。上訴人又謂系爭抵押權違反誠信原則，顯失
    公允，依消費者保護法第12條第1項應為無效云云。經查，
    系爭抵押權已約定擔保額度為最高限額240萬元，義務人及
    債務人均為李文衡，抵押權人為被上訴人（自彰化四信承受
    ），存續期限為不定期限，已如前述；則李文衡預定以最高
    限額240萬元為額度，為規劃長期財務處理，並節省借貸雙
    方徵信、登記等手續，而設定系爭抵押權，並無顯失公平之
    虞；上訴人於購買系爭不動產時，亦得依前開登記簿謄本明
    瞭此節，據以估算交易風險或價額減損，況其所負物上保證
    責任僅為最高限額240萬元，並非無限制責任，自無違反誠
    信原則、顯失公平之虞，故上訴人此部分所辯亦非可採。
六、綜上所述，李文衡於83年11月22日向彰化四信借得2500萬元
    ，亦屬系爭抵押權擔保範圍，上開債務迄未清償，故被上訴
    人就系爭抵押權所擔保債權於最高限額240萬元額度內仍存
    在；上訴人謂系爭抵押權僅就李王彩霞向彰化四信借得200
    萬元擔保（李文衡為連帶保證人），該筆債務既已清償，且
    上訴人終止抵押權設定契約，故被上訴人就系爭抵押權所擔
    保債權已不存在，系爭抵押權應予塗銷云云，自非可採。從
    而，上訴人依據抵押權及其所擔保債權法律關係，訴請確認
    系爭抵押權所擔保之債權不存在，且被上訴人應將系爭抵押
    權設定登記塗銷，為無理由，應予駁回。是則原審依此駁回
    其訴，經核並無違誤，上訴意旨指摘原判決不當，求予廢棄
    改判，為無理由，應予駁回。
七、本件為判決基礎之事證已明，兩造其餘主張、陳述及所提證
    據，經審酌後，認均與本件結論無礙，不再一一論列，併予
    敘明。
八、據上論結，本件上訴為無理由，爰判決如主文。
中    華    民    國    98    年    3     月    24    日
                    民事第十七庭
                        審判長法  官  藍文祥
                              法  官  張競文
                              法  官  吳燁山
正本係照原本作成。
如不服本判決，應於收受送達後20日內向本院提出上訴書狀，其
未表明上訴理由者，應於提出上訴後20日內向本院補提理由書狀
（均須按他造當事人之人數附繕本）上訴時應提出委任律師或具
有律師資格之人之委任狀；委任有律師資格者，另應附具律師資
格證書及釋明委任人與受任人有民事訴訟法第466條之1第1項但
書或第2項（詳附註）所定關係之釋明文書影本。
中    華    民    國    98    年    3     月    26    日
                              書記官  于  誠
附註：
民事訴訟法第466條之1（第1項、第2項）：
對於第二審判決上訴，上訴人應委任律師為訴訟代理人。但上訴
人或其他法定代理人具有律師資格者，不在此限。
上訴人之配偶、三親等內之血親、二親等內之姻親，或上訴人為
法人、中央或地方機關時，其所屬專任人員具有律師資格並經法
院認為適當者，亦得為第三審訴訟代理人。


司法院資訊處製作；財團法人民間司法改革基金會備份。
